臺灣彰化地方法院民事判決　94年度建字第6號
原　　　告　洪龍營造有限公司
法定代理人　乙○○
訴訟代理人　王銘助律師
訴訟代理人　吳紹貴律師
複代理人　　林正雄律師
被　　　告　彰化縣芬園鄉公所
法定代理人　丙○○
訴訟代理人　丁○○
上列當事人間請求損害賠償事件，本院於民國94年10月6日言詞
辯論終結，判決如下：
    主      文
被告應給付原告新台幣壹拾參萬肆仟伍佰壹拾元，及自民國九十
四年五月二十八日起至清償日止，按年息百分之五計算之利息。
原告其餘之訴駁回。
訴訟費用由被告負擔二十分之三，其餘由原告負擔。
本判決原告勝訴部分得假執行。
原告其餘假執行之聲請駁回。
    事實及理由
一、原告起訴主張：被告就芬園鄉多功能社區公園綠美化工程（
    下稱系爭工程）於民國九十三年九月七日公開招標後由原告
    得標，雙方並於九十三年九月十六日正式訂立工程合約，工
    期為七十日曆天。嗣系爭工程於九十三年九月二十三日申報
    開工後，因第三人主張系爭工程用地地上物為其所有，且被
    告亦無法將之清除，原告遂於同日（即九十三年九月二十三
    日）向被告申請停工，被告於九十三年十月十一日來函同意
    原告自九十三年九月二十三日起停工，俟地上物清除後再行
    通知復工。然因系爭合約僅約定工期為七十日曆天，而原料
    皆須自國外進口，為此從備料、進場施工必須相當迅速，方
    得於合約工期期間內完成，故原告於簽約後即著手與第三人
    泰祥木材行訂約，並支付定金新台幣（下同）六十萬元，嗣
    泰祥木材行收到進口之木材後，隨即開始為木材刨光、準接
    、防腐，並按合約所需之規格裁切，原告即依約再支付二十
    萬元予泰祥木材行，原料備妥後，原告乃於九十三年十月二
    十六日交付被告之監工人員受審；又為系爭工程之進行，原
    告特別委任訴外人甲○○擔任工地主任，並已支付其委任費
    用十五萬元；復因系爭工程用地上有許多土方堆積，原告亦
    支付第三人建箇建設開發有限公司剩餘土方處理之保證金（
    即定金）三萬八千元；另因系爭工程需投保，原告亦投保營
    造綜合保險一萬三千一百七十七元，總計原告因系爭合約已
    支出一百萬一千一百七十七元。詎料被告卻於九十三年十一
    月四日來函告稱本案業經研商評估結果不予設施，解除契約
    云云，主張終止合約，致原告受有上開損失。依系爭合約第
    二十四條第一項規定：「甲方認為工程有終止之必要時，得
    終止契約全部或一部份，經通知乙方，應立即停工，並負責
    遣散工人其已完成工程，及以進場材料，由甲方核實給價。
    倘因此而使乙方蒙受損害時，甲方應予補償，但不包括所失
    之利益。」、政府採購法第六十四條規定：「採購契約得訂
    明因政策變更，廠商依契約繼續履行反而不符公共利益者，
    機關得報經上級核准，終止或解除部份或全部契約，並補償
    廠商因此所生之損失」等規定，原告自得請求上開所列之損
    害賠償等情。並聲明：(一)被告應給付原告一百萬一千一百七
    十七元及自起訴狀繕本送達翌日起至清償日止，按年息百分
    之五計算之利息。(二)願供擔保請准宣告假執行。
二、被告則以：
  (一)系爭工程於九十三年九月七日上午十點三十分開標，由洪龍
    營造有限公司得標，並於九十三年九月十六日合約完成，於
    九十三年九月二十三日申報開工，同日原告以（九三）龍建
    字第０九二三一號函稱現場堆置地上物未清除申請停工，被
    告旋即於九十三年九月二十九日九時，與地主芬園鄉寶藏寺
    委員，天公會所有代表及承包商現場會勘，並請承包商放樣
    施工位置，繼於九十三年十月六日與天公會會長及原告會勘
    其放置施工位置，請天公會將地上物遷出，天公會表示將召
    開協調會後再議，迨至九十三年十月十一日，被告以芬鄉農
    經字第０九三０００九九０六號函同意停工，並依其請求於
    九十三年十一月三日上午九時三十分於被告芬園鄉公所二樓
    召開用地協調會，始知芬園鄉天公會係芬園寶藏寺分會，具
    有土地管轄權，而會中部分天公會代表及寶藏寺管理委員會
    認為部分土地同意書授權有異議，強烈反對設施，被告即當
    場請承包商不得將材料進場，並於九十三年十一月四日發函
    原告表示經研商評估結果認為不予施設而解除契約。
  (二)對原告主張之抗辯：工程所需木材於國內一般木材行即可購
    得，毋須向國外進料、免訂約、備料，承包商於九十三年十
    月二十六日提供之北歐赤松、南方松、花旗松、黃樟木、碳
    化木、合成木、非洲櫟木等七塊，僅以口頭告知監工人員係
    送審，被告尚未送學術單位檢驗審查亦未通知承包商是否符
    合規定，實未完成審查程序，況九十三年九月二十三日已報
    停工，停工期間何來木材已加工、刨光、準接、防腐、裁切
    等工作，顯然與施作程序不符，違背工程契約書第十條第一
    項第二款規定，如以合法論之，可推定其木料尚未進場加工
    。原告主張特別委任甲○○擔任工地主任並已支付十五萬元
    云云，然本件工程係申報開工之日亦同日申報停工，實際上
    從未進入現場及動工，何來工地主任，依民法第四百八十九
    條規定，當事人之一方，遇有重大事由，其僱傭契約，縱定
    有期間，仍得於期限屆滿時給付之。報酬非分期計算者，應
    於勞務完畢時給付之。依被告習慣係均於勞務完畢時給付之
    ，是原告所舉之十五萬元，可推定為通謀偽證行為。原告主
    張支付剩餘土方保證金（即定金）三萬八千元以及投保營造
    綜合保險一萬三千一百七十七元部分，依民法第二百四十九
    條第一項第四款之規定，契約因不可歸責於雙方當事人之事
    由，致不能履行時，定金應退還之。原告應依該規定向第三
    人請求返還之，亦可推定其所舉證確係不實行為。查九十三
    年十一月三日被告召開協調會前三十分鐘，被告已派員至現
    場勘查，當時承包商尚未有材料進場及完成工程，現場狀況
    與開工前無異，並未動工，而召開協調會議中被告亦已當場
    指示承包商材料不得進場，可見承包商未蒙受任何損失及損
    害。原告所提支付定金及報酬給付行為，按一般交易免付定
    金及報酬，縱有給付之，原告應可依民法第二百四十九條規
    定，請求返還之，然原告反之不予請求返還，可推定原告係
    通謀偽證敲詐被告，以獲不法利益等語置辯。並聲明：原告
    之訴及假執行之聲請均駁回。
三、查原告主張被告就芬園鄉多功能社區公園綠美化工程於九十
    三年九月七日公開招標後由原告得標，雙方並於九十三年九
    月十六日正式訂立工程合約，工期為七十日曆天。嗣系爭工
    程於九十三年九月二十三日申報開工後，因第三人主張系爭
    工程用地地上物為其所有，且被告亦無法將之清除，原告遂
    於同日（即九十三年九月二十三日）向被告申請停工，被告
    於九十三年十月十一日來函同意原告自九十三年九月二十三
    日起停工，俟地上物清除後再行通知復工。後被告於九十三
    年一月四日函告原告本案業經研商評估結果不予設施，解除
    契約，因而終止兩造之承攬合約，依契約第二十四條第一項
    第一款約定，甲方（即被告）認為工程有終止之必要時，得
    終止契約全部或一部，經通知乙方（即原告），應立即停工
    ，並負責遣散工人，其已完成工程，及已進場材料，由甲方
    核實給價。倘因此而使乙方蒙受損害時，甲方應予補償，但
    不包括所失之利益等情，業據其提出彰化縣芬園鄉公所工程
    契約書、單價分析表、原告申請停工函、被告同意停工函、
    被告終止契約函等為證，復為被告所不爭執，原告此部分之
    主張堪信為真。
四、又原告主張因系爭合約僅約定工期為七十日曆天，而原料皆
    須自國外進口，為此從備料、進場施工必須相當迅速，方得
    於合約工期期間內完成，故原告於簽約後即著手與第三人泰
    祥木材行訂約，並支付定金六十萬元，泰祥木材行受到進口
    之木材後，隨即開始為木材刨光、準接、防腐，並按合約所
    需之規格裁切，原告又支付二十萬元，原料備妥後，原告於
    九十三年十月二十六日交付被告之監工人員受審，依契約第
    二十四條第一項第一款約定，被告應給付上開款項共計八十
    萬元予原告云云，固據其提出原告與泰祥木材行於九十四年
    九月二十三日訂立之供料承攬合約書、照片、付款簽收回條
    及支票等為證，然依兩造簽定之工程合約書第十條第二項之
    約定，乙方（即原告）自備材料機具設備在進場前，應將有
    關資料及可提供的樣品，先送甲方（即被告）審查同意，如
    須辦理檢（試）驗的項目，應會同甲方取樣，並會同送往檢
    （試）驗單位檢（試）驗合格後始得進場。該等材料機具設
    備進場時，乙方仍應通知甲方做現場檢驗。由此可知所謂「
    已進場材料」必須符合原告在材料進入工地前，應先將樣品
    送被告審查同意，如須檢驗者則須由雙方會同送檢驗單位檢
    驗合格後始得進場之程序，如此才可認定為已進場之材料，
    惟原告既自承其向泰祥木材行所購買之材料，僅送樣品給被
    告，尚未經被告審查同意或檢驗單位檢驗合格，因此其向泰
    祥木材行購置之木材原料仍不得認屬系爭工程合約書中第二
    十四條第一項第一款所謂之已進場材料，原告雖主張係因被
    告未將樣品送驗以致無法檢驗合格，然原告係於九十三年十
    月二十六日交付材料樣品與被告之監工人員，此時已在被告
    於同年月十一日同意原告所為停工申請之後，被告自無對原
    告所提出之樣品進行審查或送驗之必要，故原告所提出之樣
    品在未經被告審查同意或檢驗合格以前，即自行訂購大批材
    料，非屬已進場材料之範疇，縱有支付款項予第三人亦屬可
    歸責於原告之事由所致，實不符合契約第二十四條第一項第
    一款得請求被告核實給價或請求被告補償之要件；又依原告
    與泰祥木材行所訂之供料承攬合約書內容所示，全部材料均
    由泰祥木材行提供，並於材料準備完妥後由泰祥木材行加以
    組裝完成，且約定訂上游材料時付貨款六十萬元、木材進場
    刨光、榫接、防腐完成支付二十萬元、進入工地組裝完成支
    付四十萬元、驗收完成付尾款一十八萬元（即貨款部分為八
    十萬元、工資部分為五十八萬元），顯然當事人之意思重在
    工作物財產權之移轉，應屬於所謂之工作物供給契約（即工
    作全部材料由承攬人供給，而當事人之意思復重在工作物財
    產權之移轉），仍不失為買賣之一種，故原告於九十三年九
    月二十七日及同年十月二日已分別支付貨款八十萬元予泰祥
    木材行，則此批木材材料應屬原告所有，泰祥木材行有交付
    之義務，是縱使原告向被告承攬之系爭工程無法進行並經被
    告終止契約，惟因原告支出貨款之同時亦取得該部分材料之
    所有權，因此尚無損害可言，故原告請求被告支付並賠償其
    付予第三人泰祥木材行之貨款八十萬元，洵屬無據，不應准
    許。
五、另原告主張其為系爭工程之進行，特別委任訴外人甲○○擔
    任工地主任，委任費用已支出十五萬元，請求被告支付，並
    提出委託合約書及扣繳憑單等為證，查兩造係於九十三年九
    月十六日訂立系爭工程合約書，惟原告卻與第三人甲○○早
    在九十三年八月三十日即訂立委託合約書，顯然於兩造系爭
    工程合約書訂立之前原告所支付與甲○○之費用不屬於系爭
    工程之範疇，又系爭工程合約書第九條第一項約定被告應選
    派富有工程經驗之監工人員常駐工地負責管理施工之一切事
    宜，因此於合約訂定之後原告自有僱用現場監工人員之必要
    ，雖原告於九十三年九月二十三日向被告申請停工，惟迄至
    同年十一月四日被告通知終止系爭工程合約以前，工地仍有
    派人管理之必要，契約終止以後則無，因此第三人甲○○受
    委託管理系爭工地之時間應為九十三年九月十六日起至同年
    十一月四日止，共計一個月又二十日，其亦係此段期間始須
    為此工地服勞務或處理一定事務，原告則在此段期間應支付
    其報酬，以原告與甲○○所約定之每月報酬五萬元計算，其
    應給付甲○○之報酬費用為八萬三千三百三十三元，故原告
    在此金額範圍內所受之損失依系爭工程合約第二十四條第一
    項第一款約定，可得請求被告補償之。
六、復查，原告主張因系爭工地上有許多土方堆積，原告已支付
    第三人建箇建設開發有限公司（簡稱建箇公司）剩餘土方處
    理之保證金（即定金）三萬八千元，建箇公司就向原告承攬
    處理本件芬園鄉多功能社區公園綠美化工程之剩餘土石方，
    已於九十三年九月二十九日經雲林縣政府同意等情，此有原
    告提出之合約書、付款簽收回條及雲林縣政府九十三年九月
    二十九日府工石字第0930095395號函在卷可稽，被告則辯稱
    ：依上開雲林縣政府函說明第六項所載「本案應請承包商經
    工程剩餘土石方處理計畫送經工程主辦（管）機關同意後始
    得營運」，本件工程剩餘土石方處理計畫原告尚未送被告機
    關同意，因此建箇公司根本尚未營運，原告自無支付款項之
    必要，且定金亦可請求退還云云。惟依兩造工程合約書末頁
    附註第二條之約定，本工程施工項目如編列「廢方運棄」，
    即已包含合法棄土場進場之相關費用，乙方（即原告）應自
    行覓妥合法棄土場於施工前報甲方核備。因此關於廢棄土方
    之處理，原告於施工前即須先覓得合法廢棄土場並取得核准
    資料，向被告核備，故原告自須先與建箇公司訂立委託處理
    廢棄土之合約，始能經由建箇公司取得合法文件以報請被告
    核備，因此原告主張其於施工前即須與建箇公司訂立廢棄土
    方處理合約書，並支付履約金即三萬八千元之保證金，自有
    理由，且依原告與建箇公司訂立之合約書內容，原告如無法
    履約時不得向建箇公司要求退回保證金，因上開雲林縣政府
    核准建箇公司處理本件工程廢棄土方之公函副本業已會送被
    告，可認原告已依規定向被告核備，此業經被告自承無訛，
    故原告已支付建箇公司之上開保證金三萬八千元，因無法要
    求退還，自屬原告因被告終止系爭工程合約所致之損失，應
    可依合約書第二十四條第一項第一款向被告請求補償，洵堪
    認定。
七、末查，原告主張其因系爭工程需投保營造綜合保險，支出保
    險費一萬三千一百七十七元等情，提出明台產物保險股份有
    限公司（簡稱明台產險公司）營造綜合保險單及保險費收據
    為證，惟被告辯稱承包商於完工時才須支付保險費與保險公
    司云云。查依系爭工程合約第十七條第一項約定，工程契約
    價金含保險費者，乙方應於本工程契約簽妥後至開工前，自
    行向保險公司投保營造綜合保險，並於領款時檢附投保之保
    險單正本及保險費收據副本，如乙方未投保而需以扣款方式
    處理時，應再處罰扣款金額六倍之罰款。乙方未依契約規定
    辦理保險、保險範圍不足或未能自保險人獲得足額理賠者，
    其損失或損害賠償，由乙方自行負擔。查系爭工程價金已包
    含保險費，此由原告提出之工程估價單工作項目發包工作費
    第項即可知，且依上開約定原告必須於開工前即簽妥保險
    契約，因此原告在九十三年九月二十三日報開工前，與明台
    產險公司簽訂保險契約並支付保險費，自係依據契約之約定
    所為無訛，至於完工後原告須檢具相關文件及收據向被告請
    領此部分保險費工程款，實與原告應於契約簽定後開工前簽
    妥保險契約之義務無涉，因此原告已向保險公司給付保險費
    一萬三千一百七十七元，於被告終止兩造系爭工程合約時，
    為屬原告所受之損失，原告自得向被告請求賠償。
八、綜上所述，原告依系爭工程合約書第二十四條第一項第一款
    約定、政府採購法第六十四條及民法第五百十一條之規定，
    主張被告應賠償其支付予訴外人甲○○之委託報酬八萬三千
    三百三十三元、支付與建箇公司廢棄土方履約保證金三萬八
    千元及保險費用一萬三千一百七十七元部分，共計十三萬四
    千五百一十元，於法有據。從而，原告請求被告給付十三萬
    四千五百一十元及自起訴狀繕本送達翌日（即九十四年五月
    二十八日）起至清償日止按年息百分之五計算之利息，為有
    理由，應予准許，逾此部分之請求則無理由，應予駁回。
九、原告勝訴部分由本院依職權宣告假執行；原告其餘假執行之
    聲請，因訴之駁回而失所附麗，不予准許，併此敘明。
十、結論：本件原告之訴為一部有理由、一部無理由，依民事訴
    訟法第七十九條、第三百八十九條第一項第五款，判決如主
    文。
中　　華　　民　　國　　94　　年　　10　　月　　21　　日
                  民事第二庭    法　官　黃倩玲
以上正本係照原本作成。
如對判決上訴，應於判決送達後20日內向本院提出上訴狀。
中　　華　　民　　國　　94　　年　　10　　月　　19　　日
                      　　　    書記官　彭月美
